臺灣高等法院臺南分院民事判決　94年度建上字第2號
上　訴　人　丙○○
訴訟代理人　林崑地　律師
複 代 理人　劉意　律師
被 上 訴人　實毅營造股份有限公司
法定代理人　甲○○
訴訟代理人　乙○○
上列當事人間請求給付工程款事件，上訴人對於民國93年11月18
日臺灣嘉義地方法院第一審判決（92年度重訴字第34號）提起上
訴，本院於94年8月2日言詞辯論終結，判決如下：
    主  文
上訴駁回。
第二審訴訟費用由上訴人負擔。
    事實及理由
一、被上訴人主張：
    兩造於民國（下同）88年4月15日訂立「工程承攬契約書」
    ，由被上訴人承攬上訴人之「棕櫚湖山莊」山坡地建築開發
    、水土保持及雜項等工程（以下稱系爭工程），工程總造價
    合計為新台幣（下同）163,106,184元（含5%營業稅），並
    分為第一期工程造價（依照契約內之標單造價）為59,263,5
    07元；第二期工程造價為103,842,677元，又約定本工程各
    期工程造價結算方式以完工驗收數量乘以單價結算，管理費
    以工程費之百分之十計價；又系爭工程第一期業已於88年10
    月15日完工、於89年10月30日向嘉義縣政府申報、實際竣工
    日期為90年5月14日，於90年8月22日取得縣政府登錄完工，
    及雜項使用執照。嗣因上訴人遲遲未依約配合被上訴人辦理
    系爭工程第二期申報開工程序，致使被上訴人為保障自身權
    益，先後於90年12月31日、91年2月22日以存證信函通知上
    訴人應迅速辦理第二期開工申報程序，若未於期限內函覆第
    二期工程是否延續，被上訴人將依約中止契約，若有困難請
    及時告知，以免雙方權益受損。惟因上訴人迄未函覆第二期
    工程開工申報程序，被上訴人乃予以終止兩造所訂契約，契
    約既經合法終止，被上訴人因此依承攬契約之法律關係，請
    求：(一)上訴人應給付被上訴人16,044,564元，及自91年11月
    17日起至清償日止，按年息5%計算之利息。(二)上訴人應將被
    上訴人於88年6月18日簽發到期日89年10月16日面額2,963,1
    75元之本票一紙交還被上訴人。原審判命：(一)上訴人應給付
    被上訴人6,604,321元，及自91年11月17日起至清償日止，
    按年息5%計算之利息。(二)上訴人應將被上訴人於88年6月18
    日簽發之本票（到期日89年10月16日，面額2,963,175元）
    一紙交還被上訴人，並准就被上訴人勝訴部分為假執行之宣
    告，同時駁回被上訴人其餘部分之請求，均無不合。被上訴
    人未就其敗訴部分提起上訴，請求駁回上訴人之上訴。
二、上訴人抗辯：
    依契約規定被上訴人所請求之款項須至第二期工程完工，並
    經總驗收完畢後才能請領，上訴人自無遲延給付可言。而本
    件第二期工程既未完工前，被上訴人自無權請求工程總驗收
    款、工程保固款及工程履約保證本票之餘地，自亦無終止契
    約之權利，且本件第二期工程係因被上訴人承攬第一期工程
    未依約定期間內完工，已是違約在先，才使第二期工程亦未
    能依原約定開工，且第二期工程只是遲延開工而已，上訴人
    並無減少被上訴人工程數量之意思表示，則被上訴人承攬金
    額亦不可能減少，換言之，被上訴人主張終止之理由自始即
    不存在，又所謂管理費係指為工程管理而付出勞力之費用，
    而第二期工程既未開工，被上訴人既未付出勞力，自無所謂
    管理費8,990,708元之損失，亦無應繳納稅捐449,535元之損
    害。因此請求廢棄原判決，駁回被上訴人在原審之訴。
三、兩造不爭執之事實：
  (一)兩造於88年4月15日訂立「工程承攬契約書」，由被上訴人承
    攬上訴人之「棕櫚湖山莊」山坡地建築開發、水土保持及雜
    項等工程。工程總造價合計為163,106,184元（含5%營業稅
    ），並分為第一期工程造價（依照契約內之標單造價）為59
    ,263,507元，而實作金額（結算金額）則為66,043,218元；
    第二期工程造價為103,842,677元，又約定本工程各期工程
    造價結算方式以完工驗收數量乘以單價結算，管理費以工程
    費之10%計價。
  (二)依「工程承攬契約書」第10條約定，第一期工程於簽約後十
    日內完成開工及申報開工，並自開工日起至88年10月15日前
    完工。
  (三)被上訴人於88年6月18日簽發到期日89年10月16日面額2,963
    ,175元之本票一紙交還被上訴人，作為履約保證金。
  (四)第一期工程被上訴人係於88年6月2日開工，嘉義縣政府於90
    年8月14日通過核發水土保持完工證明書，於90年8月21日發
    給雜項使用執照。
  (五)第一期工程上訴人已依約支付部分金額59,438,897元，尚有
    6,604,321元工程款尚未支付（即尾款4,623,025元及保固款
    1,981,296元）。
  (六)上訴人迄未通知被上訴人第二期工程開工日期，因而被上訴
    人曾分別於90年12月31日、91年2月22日以存證信函通知上
    訴人應迅速辦理第二期開工申報程序，若未於期限內函覆第
    二期工程是否延續，被上訴人將依約中止契約，若有困難請
    及時告知被上訴人，以免雙方權益受損。
四、本件兩造爭執的重點在於：(一)第一期工程尾款及工程保固款
    之請領時期，依「工程承攬契約書」約定，究在第一期工程
    完工時，抑或第二期工程完工時？(二)兩造間之工程承攬契約
    ，第一期工程被上訴人係在何時完工？被上訴人終止契約是
    否合法？被上訴人得否依「工程承攬契約書」約定，請求定
    作人之上訴人給付契約終止前已完工之工程承攬報酬、保固
    款及返還履約保證金？經查：
  (一)依兩造所訂立之工程承攬契約書第四條工程造價第一項約定
    ：「本工程造價合計新台幣壹億陸仟參佰壹拾萬陸仟壹佰捌
    拾肆元整（含百分之五營業稅）(1)第一期工程造價依照契約
    內之標單造價為新台幣伍仟玖佰貳拾陸萬參仟伍佰元整（含
    百分之五營業稅。(2)第二期工程‧‧‧」；第二項約定：「
    本工程各期工程造價結算方式以完工驗收數量乘以單價結算
    ，管理費以工程費之百分之拾計價。」有該工程承攬契約書
    附原審卷可稽（見原審卷第25-31頁）。
  (二)系爭第一期工程契約金額為59,263,507元（含5%營業稅），
    而實作金額（結算金額）則為66,043,218元。又系爭工程係
    於88年5月1日開工，實際竣工日期則為90年5月14日，嘉義
    縣政府於90年8月14日通過核發水土保持完工證明書，並於
    90年8月21日發給雜項使用執照。上訴人雖已依約支付部分
    金額即59,438,897元，惟乃尚有6,604,321元工程款尚未支
    付（即尾款4,623,025元及保固款1,981,296元）等情，此有
    被上訴人所提出工程驗請款總表、水土保持完工證明書、雜
    項使用執照及工程記載表、存證信函、營造業同業利潤標準
    、買賣契約書、本票、公司變更登記表、營利事業登記證、
    計算書等為證，並為上訴人所不爭執，自堪信為真實。
  (三)查依兩造所訂立之工程承攬契約書第五條工程驗收，其中第
    五項規定為：第一期工程全部完工，乙方（即被上訴人）得
    申請複驗。複驗工程得由甲方（即上訴人）委託之監造人及
    工程品質檢驗專業機構為之，並向嘉義縣政府申報完工驗收
    取得完工證明，方視為複驗完成；第六項則規定為在第二期
    工程經每月初驗，完工複驗程序完成後壹個月，乙方得申請
    本工程總驗收。總驗收工程得由甲方委託之監造人及工程品
    質檢驗機構為之。總驗收合格後甲方應發給乙方驗收合格證
    明書等情。由上可知，第一期工程完工後僅屬申請複驗之問
    題，必待第二期工程完工後才有總驗收之問題，則依前開契
    約之第六條工程款估驗付款辦法，其中之工程總驗收及工程
    保固款之請領依約定自應於第二期工程完工後才得請領。是
    上訴人抗辯被上訴人前開「第一期工程款」及「工程保固款
    」之請求，依約定自應於第二期工程完工後，並經總驗收完
    畢才能請領等語，與雙方所訂立契約之內容相符，自屬有理
    ，應可採信。
  (四)惟按，稱承攬者，謂當事人約定，一方為他方完成一定之工
    作，他方俟工作完成，給付報酬之契約。民法第490條第1項
    定有明文。是承攬人因工作之完成，依承攬契約，自得請求
    定作人給付承攬報酬；又兩造所訂立之工程承攬契約書第六
    條有關工程款估驗付款辦法中第四項約定工程總驗收：「本
    工程各期工程全部完成後壹個月，由乙方提出工程總驗收申
    請，經甲方總驗收合格後，支付工程總驗收尾款百分之七。
    （開立當月即期支票支付）」、第五項約定工程保固款：「
    工程保固款為工程結算總價百分之三。其支付辦法依照保固
    條約辦理」。又前開工程承攬契約書第七條工程保固條約中
    第二項約定：「乙方對本工程負二年之保固責任，保固期限
    自工程總驗收合格日起二年‧‧‧」、第四項約定：「保固
    款金額為總工程造價中百分之三，保留於甲方。當乙方履行
    保固責任期滿後，甲方應無息退還乙方。」。第二十五條乙
    方之解除權第一項約定：「如有下列各項之一時，乙方得終
    止本契約。甲方因將工程大量減少，而承包金額減少達二分
    之一以上時；甲方有付款之義務若延遲付款逾三個月時」；
    第二項約定：「發生前二項之一情形時，乙方得要求甲方賠
    償損失。」。查：本件被上訴人業已於90年8月21日完成第
    一期工程，並經嘉義縣政府複驗完畢，並核發雜項使用執照
    。然因上訴人遲未進行第二期工程之申報程序，被上訴人乃
    分別於90年12月31日、91年2月22日以存證信函通知上訴人
    若未依約履行給付報酬，將中止（終止）契約，並通知上訴
    人若第二期工程開工如有問題時亦請及時告知，以便兩造進
    行必要之研究，以免雙方權益受損；嗣又於91年4月3日再以
    存證信函通知上訴人，惟上訴人遲遲均未予回應，致使系爭
    第二期工程開工茫茫無期，顯已符合「甲方（即上訴人）因
    將工程大量減少，而承包金額減少達二分之一以上時」，被
    上訴人得終止契約之條件。而被上訴人亦已依約通知上訴人
    終止契約之意思表示，則系爭第一期工程已完工部分自應辦
    理結算程序，此有工程承攬契約書、存證信函及嘉義縣政府
    函文為證，應堪採信。是被上訴人依兩造所訂工程承攬契約
    之約定，而終止本件承攬契約，自無不合。兩造間之承攬契
    約，既經被上訴人合法終止，承攬人之被上訴人請求定作人
    之上訴人給付已完工之工程保留尾款4,623,025元，自無不
    合。再系爭第二期工程，上訴人如遲不進行申報開工，被上
    訴人之第一期工程保固款，須待第二期工程完工總驗收後始
    得請領，豈不遙遙無期。依前開工程承攬契約書第七條工程
    保固條約中第二項約定：「乙方對本工程負二年之保固責任
    」之約定，系爭第一期工程既經嘉義縣政府於90年8月21日
    發給雜項使用執照，已足證明第一期工程確已完工，且至今
    已逾二年，依誠信原則，被上訴人請領第一期保固款1,981,
    296元，亦無不合。又系爭第一期工程，被上訴人既已履行
    ，已如前述，則被上訴人並請求上訴人返還「履約保證金」
    ，即於88年6月18日簽發到期日89年10月16日面額2,963,175
    元之本票一紙，亦有理由，應予准許。
  (五)至上訴人抗辯依兩造所訂契約，第一期工程應在88年10月15
    日完工，被上訴人實際完工日期為90年8月22日，已遲延2年
    10個月又7日，依工程合約第十一條約定，應按延誤之日數
    ，每日以工程總價之千分之一計算違約金支付甲方，被上訴
    人應支付上訴人違約金13,227,896元，上訴人自得由被上訴
    人之工程款中主張抵銷之，抵銷結果，本件被上訴人請求之
    第一期工程款，已無剩餘云云。被上訴人則抗辯其第一期工
    程應在88年10月15日完工，而被上訴人實際竣工日期為90年
    5月14日，非上訴人所主張之90年8月22日始完工等語。查系
    爭第一期工程，被上訴人係於90年5月14日實際竣工，此有
    上訴人在「起造人證明核章」處蓋章，載明「實際竣工日期
    90年5月14日」之「工程記載表」（影本，見原審卷第64頁
    、121頁），及嘉義縣政府工務局發給之年嘉工局管雜使
    字第00015號雜項使用執照附件登錄簿（影本）所載「竣工
    日期90年5月14日」可稽（見原審卷第65-66頁、本院卷第
    82-83頁）。是上訴人主張系爭第一期工程被上訴人是在90
    年8月22日始完工一節，應無可採。惟按依「工程承攬契約
    書」第10條約定，第一期工程於簽約後十日內完成開工及申
    報開工，並自開工日起至88年10月15日前完工，為兩造所不
    爭執。是不論是被上訴人所抗辯是90年5月14日完工，或上
    訴人主張之90年8月22日完工，被上訴人已遲延完工，殆無
    疑義。然被上訴人抗辯稱其之所以遲至90年5月14日始竣工
    ，實因本件工程施工過程之天候及特殊地形，導致有不可抗
    力之原因而遲延，被上訴人均載明原因於工程日報表，並取
    得被上訴人之經理張文益之同意，且表示以施工品質為要務
    ，不會以逾期罰款之手段做為工程結算扣款依據等語。依被
    上訴人所提出之嘉義縣政府90年8月14日九十府農保字第009
    5831號致上訴人函說明二載明：「本案開發適逢汛期雨水充
    沛，請台端及監造技師仍應注意加強汛期坡地檢查與水土保
    持設施清淤工作，以減少土砂災害發生。」（見原審卷第54
    、121頁），及88年7月5日經上訴人公司經理張文益於88 年
    7月5日記載：「業主以往工程均以施工品質為要務，不會以
    逾期罰款之手段做為工程結算扣款依據。」之工程日報表「
    業主檢核」處簽名（見原審卷第282頁）等各情以觀，足見
    被上訴人上述抗辯非虛。則上訴人以被上訴人逾期完工應給
    付違約金13,227,896元，並由被上訴人之工程款中主張抵銷
    云云，亦無可採。
五、綜上所述，本件被上訴人主張為可採信。上訴人所辯，為無
    可取。被上訴人之系爭第一期工程，既已完工，並取得雜項
    使用執照。則被上訴人本於承攬契約之法律關係，請求上訴
    人給付第一期工程尾款4,623,025元及保固款1,981,296元，
    共6,604,321元，及自91年11月17日起至清償日止，按年息5
    %計算之利息。(二)上訴人應將被上訴人於88年6月18日簽發之
    本票（到期日89年10月16日，面額2,963,175元）一紙交還
    被上訴人，為有理由，應予准許。是則，原審判命上訴人如
    數給付，並准兩造之聲請為准、免假執行之宣告，於法並無
    不合。上訴意旨指摘原判決不當，求予廢棄改判，為無理由
    ，應予駁回其上訴。
六、據上論結，本件上訴為無理由，依民事訴訟法第449條第一項
    、第78條，判決如主文。
中  　華  　民  　國　 　94　 　年　　8  　月    16 　 日
                  民事第一庭    審判長法　官　王惠一
                                      法　官　黃三哲
                                      法　官　徐宏志
上為正本係照原本作成。
如對本判決上訴，須於判決送達後20日內向本院提出上訴狀，未
表明上訴理由者，應於上訴後20日內，向本院提出理由書（須附
繕本）。
中　　華　　民　　國　　94　　年　　8 　　月　　17　　日
                                      書記官　莊清松
                                                 K
